臺灣高等法院高雄分院民事判決　　　　100年度上易字第240號
上　訴　人　宋財祥
被上訴人　　宋接祥
上列當事人間請求所有權移轉登記等事件，上訴人對於民國100
年6 月30日臺灣高雄地方法院100 年度訴字第846 號第一審判決
提起上訴，本院於100年11月9日言詞辯論終結，判決如下：
    主  文
上訴駁回。
第二審訴訟費用由上訴人負擔。
    事 實 及 理 由
一、被上訴人起訴主張：
  (一)坐落高雄市美濃區（民國99年12月24日前為高雄縣美濃鎮，
    下同）福美段133 地號土地（下稱系爭133 號土地）原為伊
    所有，伊與上訴人即伊弟於95年9 月7 日就系爭133 號土地
    訂立贈與契約，約定由伊提供該地予上訴人辦理農民保險使
    用，上訴人承諾於辦妥農保或伊請求返還時，即應無條件返
    還，並簽立切結書（下稱系爭切結書）為憑，伊乃於95年9
    月19日將系爭133 號土地之所有權移轉登記予上訴人所有。
    嗣上訴人已辦妥農民保險，兩造就系爭133 號土地之上開贈
    與契約，自應因解除條件成就而失其效力，惟上訴人仍為該
    地之登記所有權人，係屬無法律上之原因而受有利益，伊自
    得請求上訴人返還。爰依不當得利及系爭切結書之法律關係
    ，聲明請求擇一判命上訴人將系爭133 號土地辦理所有權移
    轉登記予被上訴人。
  (二)坐落高雄市○○區○○段121 地號土地（下稱系爭121 號土
    地）原為伊與訴外人宋長祥及他人共有之土地，上訴人於該
    地上搭蓋鐵皮建物，因宋長祥積欠訴外人溫寶英債務未償，
    為免宋長祥將其就系爭121 號土地之應有部分移轉予溫寶英
    抵債，致上訴人有遭訴請拆屋還地之虞，伊與上訴人乃於98
    年4 月27日就伊所有系爭121 號土地之應有部分50000/9389
    24簽訂贈與契約，約定以宋長祥未移轉其應有部分予溫寶英
    為解除條件，伊並於98年5 月21日將伊所有上開比例之應有
    部分移轉登記予上訴人。嗣宋長祥並未將其應有部分移轉予
    溫寶英，兩造就系爭121 號土地之上開贈與契約自因解除條
    件成就而失其效力，惟上訴人仍為該地之登記名義人，自屬
    無法律上之原因而受有利益，伊得請求上訴人返還之。又縱
    認上開贈與契約未附具解除條件，兩造於99年5 月17日因系
    爭121 號土地返還事宜發生齟齬，上訴人竟誣告伊涉犯恐嚇
    罪嫌，而有故意侵害伊名譽等權利之行為，依民法第416 條
    第1 項第1 款之規定，伊得撤銷上開贈與契約，並依民法第
    419 條第2 項、第113 條規定，請求上訴人返還贈與物或回
    復原狀。爰依不當得利法律關係及民法第113 條規定，聲明
    請求擇一判命上訴人應將系爭121 號土地應有部分50000/93
    8924移轉登記予被上訴人。
二、上訴人則以：兩造均為訴外人宋永延之繼承人，被上訴人將
    系爭133 、121 號土地辦理繼承登記為其個人所有，並未經
    全體繼承人同意，對全體繼承人不生效力；而被上訴人既未
    合法辦理繼承登記，就系爭133 、121 號土地即無處分權，
    自應將此等土地返還全體繼承人共有，非得由被上訴人單獨
    受領等語，資為抗辯。
三、原審經審理後，判命上訴人應將系爭133 號土地所有權移轉
    登記予被上訴人，並駁回被上訴人其餘之訴。上訴人不服，
    提起上訴，並於本院上訴聲明：(一)原判決不利於上訴人部分
    廢棄；(二)上開廢棄部分，被上訴人於第一審之訴駁回；(二)第
    一、二審訴訟費用由被上訴人負擔。被上訴人則於本院答辯
    聲明：(一)上訴駁回；(二)第二審訴訟費用由上訴人負擔。（至
    原審判決駁回被上訴人請求上訴人移轉系爭121 號土地應有
    部分，未據被上訴人上訴，已告確定）。
四、兩造不爭執事項：
  (一)系爭133 號土地於67年3 月8 日以繼承為原因登記為被上訴
    人所有；被上訴人於95年9 月19日以贈與為原因移轉登記予
    上訴人所有。
  (二)系爭切結書內上訴人之簽名為真正。
  (三)上訴人已辦妥農民保險。
五、兩造爭點：
    被上訴人請求上訴人將系爭133 號土地移轉登記予被上訴人
    所有，有無理由？
  (一)按系爭切結書記載：「立切結書人宋財祥（即上訴人）茲辦
    理農保，本人（上訴人）所有之土地面積不足，故由吾兄宋
    接祥（即被上訴人）登記自己坐落於美濃鎮○○段133 地號
    、面積622. 51 平方公尺、土地乙筆（即系爭133 號土地）
    ，予本人（上訴人）合併面積辦理農保，俟本人（上訴人）
    辦妥農保之事，或吾兄宋接祥（被上訴人）認需移轉登記返
    還於他時，本人（上訴人）亦無條件提供所需文件、印章，
    辦理所有權移轉登記予吾兄宋接祥（被上訴人）... 」等詞
    （原審卷第12頁）。而系爭切結書內上訴人之簽名為真正，
    且上訴人已辦妥農民保險各節，為兩造所不爭；被上訴人復
    起訴請求上訴人將系爭133 號土地移轉登記予被上訴人。職
    是，足認系爭切結書所約定上訴人應將系爭133 號土地所有
    權移轉登記予被上訴人所有之條件已成就，則上訴人自應將
    系爭133 號土地之所有權移轉登記予被上訴人。
  (二)至上訴人雖辯稱系爭133 號土地係訴外人宋永延（即兩造父
    親）之遺產，為兩造及其他繼承人所共有，被上訴人擅將系
    爭133 號土地登記為其所有，對全體繼承人不生效力，被上
    訴人僅得請求伊返還予全體繼承人，無從請求返還予其個人
    云云。惟縱令上訴人所辯上情為真，在上訴人未就被上訴人
    將系爭133 號土地以繼承為原因辦理為其個人所有之登記提
    起塗銷登記之訴、並得有勝訴之確定判決以前，該登記仍不
    失其效力（最高法院50年台上字第96號判例意旨參照）。遑
    論，系爭133 號土地及系爭121 號土地應有部分184731/938
    924 ，係於67年3 月8 日以繼承為原因登記為被上訴人所有
    ，為兩造所不爭，並有土地登記謄本在卷可憑（原審卷第13
    頁）。而同段122 地號土地應有部分2/16、123 地號土地應
    有部分4/16、134 地號土地應有部分168/2688，亦於同日以
    繼承為原因登記為上訴人所有，此有該3 筆土地登記謄本及
    異動索引表附卷足稽（原審卷第63-65 、69-87 頁）。以上
    訴人、被上訴人因繼承而於同日分別登記取得上開3 筆土地
    應有部分及系爭133 號土地、系爭121 號土地應有部分之所
    有權，徵諸事理、常情，當係經遺產分割協議之結果，而非
    被上訴人片面擅行登記使然。至證人即兩造胞姐宋福蘭雖證
    稱：伊等有3 個兄弟姐妹，伊及兩造；伊父親過世時留下4
    筆土地，這4 筆土地都登記在原告（即被上訴人）名下；伊
    等不知道原告（被上訴人）會將土地全部登記在自己名下云
    云（見原審卷第57、58頁）。惟證人所述宋永延過世時遺留
    地4 筆，核與前揭土地登記資料所顯示宋永延係有5 筆土地
    之全部或應有部分之所有權不符；又證人所稱該4 筆土地均
    登記在被上訴人名下，亦與宋永延遺留之5 筆土地中，登記
    為上訴人所有者為3 筆、登記為被上訴人所有者為2 筆之情
    ，明顯岐異。由是堪認證人宋福蘭之證言存有重大疵累，自
    無可採。據上，上訴人所稱系爭133 號土地係被上訴人擅自
    登記為其單獨所有，無從認係為真；上訴人主張被上訴人不
    得請求將系爭133 號土地返還予被上訴人個人所有，亦無所
    據。
六、從而，被上訴人本於系爭切結書之法律關係，請求上訴人將
    系爭133 號土地辦理所有權移轉登記予被上訴人，為有理由
    ，應予准許。原審判命上訴人移轉，於法並無不合。上訴意
    旨指摘原判決不當，求予廢棄改判，為無理由，應予駁回其
    上訴。又本院已依系爭切結書之法律關係判命上訴人移轉系
    爭133 號土地之所有權，就被上訴人依不當得利法律關係所
    為同一請求，毋庸再予審究，併此敘明。
七、據上論結，本件上訴為無理由，依民事訴訟法第449 條第1
    項、第78條，判決如主文。
中    華    民    國   100    年    11    月    22    日
                            民事第三庭
                                審判長法官  張國彬
                                法      官  鄭月霞
                                法      官  甯  馨
以上正本證明與原本無異。
本件不得上訴。
中    華    民    國   100    年    11    月    22    日
                                書  記  官  林家煜